【裁判字號】    91,訴,1642
【裁判日期】    920521
【裁判案由】    損害賠償
【裁判全文】
臺灣桃園地方法院民事判決                        九十一年度訴字第一六四二號
    原      告    乙○○
    訴訟代理人    彭國良律師
    複  代理人    蕭萬龍律師
    被      告    甲○○
    訴訟代理人    何乃隆律師
右當事人間請求損害賠償事件，本院判決如左：
    主    文
原告之訴及假執行之聲請均駁回。
訴訟費用由原告負擔。
    事    實
壹、原告方面：
一、聲明：（一）被告應給付原告新台幣（下同）七十萬元及自起訴狀送達被告翌日
    起至清償日止按年息百分之五計算之利息。（二）願以現金供擔保，請准宣告假
    執行。
二、陳述：緣兩造於民國八十六年四月間協議離婚，於離婚協議書第二條約明坐落大
    溪鎮○○○段三一之六一地號土地及其上九二○建號建物（下稱系爭房地）歸原
    告所有，惟因該不動產上設有抵押權並以被告為借款債務人，雖經原告請求被告
    辦理，被告均表示原告先將借款還清始願意配合。原告限於資力，無法還清借款
    ，故遲未辦理過戶。原告於九十一年初再度要求被告依協議書辦理過戶，以便原
    告以二胎房貸取得所需資金，惟仍遭被告堅拒，未幾，被告突然主動與原告協調
    過戶事宜，但因原告無法全數償還負債，原告乃表示同意由被告找仲介公司查看
    價值，如在賣價上亦能符合原告之需求，原告亦考慮出售，九十一年四月十日，
    原告向被告詢問詢價之結果時，被告竟表示其業於同月八日以底價三百七十萬之
    價格委託北區房屋仲介股份有限公司（下稱北區房屋）出售，由於系爭不動產當
    時尚未清償之借款（約三百四十餘萬）及信用貸款（約十萬元左右），共有約三
    百五十餘萬元之負債，再加上仲介費、過戶規費、代書費及增值稅，原告根本無
    法取得所需資金，因此原告當場要求被告立即與仲介公司終止委託銷售合約，惟
    被告表示如與仲介公司解約，其必須負擔違約金，因而拒絕解除與仲介公司之委
    託銷售契約。原告為避免發生無法挽回之損害，於九十一年四月十五日左右，親
    自前往仲介公司要求停止以此價格出售，但因原告並非系爭不動產名義所有權人
    ，仲介公司拒絕與原告有所協商，並表示系爭不動產業於九十一年四月十三日，
    由被告再降價一十萬元（即三百六十萬元）出售予第三人陳金英。按被告原應將
    系爭不動產依協議過戶予原告，詎料被告未經原告同意即以顯然低於市場價值之
    價格，逕將系爭不動產出售予第三人，致原告幾年來所繳納之貸款付諸流水，被
    告就系爭不動產所應為之給付，顯已陷於給付不能，又系爭不動產之價值，於原
    告考慮要進行二胎房貸時，鑑價公司認為有四百三十萬之價值，就此價格與被告
    出售價格之差額損害，被告依法自應加以賠償。
三、對被告抗辯所為之陳述：
（一）原告同意被告就系爭房地出售之價額需為四百五十萬元，被告竟委託仲介公司
      以三百七十萬元出售，且於系爭買賣契約成立前，並未有人通知原告有買主要
      來看房屋，只有仲介公司的人員表示到過系爭建物進行評估，且該人員亦係執
      被告所持之鑰匙進入系爭建物，並未會同原告，被告竟謂看房子時原告亦在場
      ，實屬意圖混淆。若原告確曾同意出售系爭建物，則原告自當知悉買受人之資
      料，則何以被告交付予原告之買賣契約中，被告仍故意將買受人之聯絡地址及
      電話予以塗去？
（二）被告委託銷售之價格原為三百九十八萬元，被告為求立即售出竟將委託價格降
      為三百七十萬元，嗣後並於買賣時再降價到三百六十萬元，由委託銷售到成立
      買賣僅短短五天，充分顯現出被告急切出售系爭不動產之意圖。原告係於九十
      一年五月中旬，因買受人急需交屋，由其代理人主動與原告聯繫，希望原告配
      合遷讓房屋時，原告才見到買受人，並向其取得買賣契約，被告表示於看屋時
      原告有在場，實有扭曲事實之嫌。
（三）依被告九十一年十二月十三日所述，原告於離婚時即表明系爭建物仍有上漲可
      能且原告要住所以不同意出售，則原告焉有可能於多支出近五年分期款項後於
      無任何利益之情形下出售居住之系爭建物？又被告經原告代理人詢問告知原告
      賣價時其脫口表示，係於委託當天四月八日即告知原告，原告說三百七十萬元
      你也再委託云云。查原告既已預期系爭建物會上漲，顯然原告就三百七十萬元
      之委託售價無可能同意，至於被告嗣後發現說錯，補充說原告補上仲介公司賣
      不掉原告再賣云云，顯屬事後狡飾之辭，尚無礙被告已明知原告不同意出售之
      事。
（四）系爭建物出售予第三人已成定局後，就賣價中用來清償被告信用貸款之部份（
      即一十萬元）因數額相當確定且應由被告負擔並無爭議，原告要求被告應立即
      償還。被告向其姐借款後，方由其姐姐分兩次各五萬元匯予原告（並非由賣價
      扣除擔保債權及費用後之餘額直接給付），被告表示房屋出售後之餘額已交付
      原告，並據此證明原告確有同意出售系爭不動產云云，實屬意圖混淆。蓋或果
      係賣價之剩餘款，自應由剩餘之價金中支付，焉會由被告之姐支付？況且，若
      果原告確曾同意出售系爭建物，仲介費用及其他費用自應由原告承擔，此時抵
      押債務三百五十餘萬加上仲介費用六萬八千元及必須之契稅、代書費，顯然系
      爭建物並無所謂之剩餘款可言，被告仍另外支付十萬元予原告，益顯原告未曾
      同意系爭建物之出售。對於其餘損害部份，由於系爭建物之應有價值雙方並無
      共識（原告原主張應四百五十萬左右），因此雙方無法談攏。當時兩造既未達
      成和解，被告亦僅給付一部份之損害賠償，並不足以脫免被告之賠償義務。
（五）被告主張三百六十萬元即為當時市值。惟查：證人鍾鳳蘭雖表示系爭建物當時
      之市值即約為三百六十萬元，惟若果其所言屬實，則其焉有可能會與被告簽訂
      三百九十八萬之委託銷售契約？如此豈非使自身難以完成契約？況且第一銀行
      所認定之市價亦仍有四百三十萬元，益顯鍾鳳蘭所言不實，意圖迴護被告之心
      甚明。
（六）被告主張抵銷部份：被告主張以一百二十萬抵銷本件請求實無所據。依兩造離
      婚協議書之約定，原告向被告商借之一百二十萬元應與三年內償還，惟被告於
      離婚後並未交付借款，原告本即無庸償還，此徵之被告自八十六年離婚迄今未
      曾催索借款益明。惟被告卻主張所謂款項係指被告於婚姻期間所支付之家庭生
      活費用，以致兩造對於原告是否對被告負有一百二十萬元之債務有不同認知。
      惟如同被告所述，被告已拋棄一百二十萬元之權利，則不論系爭債權原本究竟
      存不存在，目前均已不復存在，被告主張抵銷云云，自有誤解。被告表示其拋
      棄因受強暴脅迫而撤銷，惟對於有何強暴脅迫之情事則自始未能提出證據以明
      確之，其主張自尚無容採信。
四、證據：提出離婚協議書、不動產銷售授權書各一份、不動產買賣契約書三份、不
    動產委託銷售契約書、不動產買賣契約書、臺灣中小企業銀行中貸案件駁回被告
    書、第一商業銀行放款戶授信明細查詢表各一份、照片二紙為證。並聲請本院向
    第一商業銀行龍潭分行調閱訴外人陳金英以系爭房地向該行申辦貸款之不動產買
    賣契約書及該行評定不動產之價值。
貳、被告方面：
一、聲明：（一）原告之訴及假執行之聲請均駁回。（二）如受不利益判決，願供擔
    保請准宣告免為假執行。
二、陳述：
（一）查同址員林街三段二五七巷三三弄三號房地，於九十年十一月十六日以三百四
      十萬元售出；同址員林街三段二五七巷三三弄二號房地，於九十年十一月廿九
      日以三百五十萬元售出，足證系爭房地出售價格尚屬合理。加以證人鍾鳳蘭、
      陳金英均證明售價的確是三百六十萬元無誤，足見系爭不動產以三百六十萬元
      售出，原告並未受到損害。
（二）離婚協議書上所謂：「乙方（即被告方面）名下不動產一戶歸甲方（即原告方
      面）所有」之意思，乃是包含抵押權債務，亦由原告承接之意思，因兩造間並
      未約明被告要負責清償銀行貸款，亦未約明被告要負責塗銷抵押權，被告曾為
      原告向台灣中小企銀大溪分行於九十一年四月間申請轉換貸款債務人，但是於
      九十一年四月廿三日被駁回。兩造離婚後，三百五十萬元之貸款本息，都是原
      告按月繳納，業經原告於起訴狀內自認無誤。
（三）被告在售屋後，遭原告追討一十萬元，乃因售屋所得三百六十萬元，扣除貸款
      本金三百五十萬元之後，尚有十萬元之餘款，足見原告接受了售屋所得為三百
      六十萬元之事實。雖原告辯稱此十萬元是被告個人貸款之十萬元債務，所以不
      可以由售屋所得之款扣除之云云。但由兩造離婚後，系爭房屋之貸款全部都是
      原告在繳納此點，即明系爭房屋歸原告所有，是附帶有三百五十萬元貸款之負
      擔，而不是扣除信用貸款後之三百四十萬元為附帶負擔。抑且賣價三百六十萬
      元扣除貸款本金餘額三百四十九萬八千四百七十六元之差額是十萬一千五百二
      十四元，所以原告向被告索取整數十萬元，較諸原告之前述辯解要合理。
（四）退萬步言之，若鈞院判定被告對於原告有任何賠償責任時，被告主張以原告應
      在離婚後三年內償還被告之一百二十萬元債權抵銷之。
三、證據：無。
    理    由
一、本件原告起訴主張：兩造於八十六年四月間協議離婚，約明坐落大溪鎮○○○段
    三一之六一地號土地及其上九二○建號建物歸原告所有，惟因該不動產上設有抵
    押權並以被告為借款債務人，被告要求原告先將借款還清，否則不配合辦理過戶
    。原告無法一次還清借款，故遲未辦理過戶。原告於九十一年初再度要求被告依
    協議書辦理過戶，仍遭被告堅拒。未幾被告突然主動與原告協調過戶之事，但因
    原告無法全數償還負債，原告乃同意由被告找仲介公司查看價值，如在賣價上亦
    能符合原告之需求，原告亦考慮忍痛出售，九十一年四月十日，被告竟表示其業
    於同月八日以底價三百七十萬之價格委託北區房屋出售，由於系爭不動產當時尚
    未清償之借款（約三百四十餘萬）及信用貸款（約十萬元左右），共有約三百五
    十餘萬元之負債，再加上仲介費、過戶規費、代書費及增值稅，原告根本無法取
    得所需資金，原告當場要求被告與仲介公司終止委託銷售合約，惟遭被告拒絕，
    嗣後原告親自前往仲介公司要求停止以此價格出售，但因原告並非系爭不動產名
    義所有權人，仲介公司拒絕與原告有所協商，並表示系爭不動產業於九十一年四
    月十三日，由被告再降價一十萬元（即三百六十萬元）出售予訴外人陳金英。被
    告原應將系爭不動產依協議過戶予原告，詎料被告未經原告同意即以顯然低於市
    場價值之價格，逕將系爭不動產出售予第三人，被告就系爭不動產所應為之給付
    ，顯已陷於給付不能，又系爭不動產之價值，於原告考慮要進行二胎房貸時，鑑
    價公司認為有四百三十萬之價值，就此價格與被告出售價格之差額損害，被告依
    法自應加以賠償。
二、被告則以：同址員林街三段二五七巷三三弄三號房地，於九十年十一月十六日以
    三百四十萬元售出；同址員林街三段二五七巷三三弄二號房地於九十年十一月廿
    九日，以三百五十萬元售出，足證系爭房地出售價格尚屬合理。加以證人鍾鳳蘭
    、陳金英均證明售價確為三百六十萬元，足見系爭不動產以三百六十萬元售出，
    原告並未受到損害。且兩造間所簽訂之離婚協議書，乃是包含抵押權債務，亦由
    原告承接之意思，因兩造間並未約明被告要負責清償銀行貸款亦未約明被告要負
    責塗銷抵押權，被告曾為原告向台灣中小企銀大溪分行於九十一年四月間申請轉
    換貸款債務人，但是於九十一年四月廿三日被駁回。兩造離婚後，三百五十萬元
    之貸款本息，都是原告按月繳納，亦經原告在起訴狀內自認無誤。被告在售屋後
    ，遭原告追討一十萬元，乃因售屋所得三百六十萬元，扣除貸款本金三百五十萬
    元之後，尚有十萬元之餘款，足見原告已接受售屋所得為三百六十萬元之事實。
    且若鈞院判定被告對於原告有任何賠償責任時，被告主張以原告應在離婚後三年
    內償還被告之一百二十萬元債權抵銷等語資為抗辯。
三、兩造不爭執之要旨：兩造於八十六年四月間協議離婚，約明坐落大溪鎮○○○段
    三一之六一地號土地及其上九二○建號建物歸原告所有，且該不動產上設有抵押
    權並以被告為借款債務人，九十一年四月十日被告表示其業於同月八日以底價三
    百七十萬元之價格委託北區房屋出售，嗣後系爭不動產於九十一年四月十三日，
    由被告再降價一十萬元（即三百六十萬元）出售予訴外人陳金英等情，業據兩造
    所不爭執，核與原告提出之離婚協議書、不動產銷售授權書、不動產委託銷售契
    約書、不動產買賣契約書各一份相符，應堪信為真實。原告主張依據前揭離婚協
    議內容，系爭房地屬原告所有，被告竟未據原告同意擅自出售，則被告就系爭房
    地所應為之給付，顯已陷於給付不能，且被告未經原告之同意擅自出售系爭房地
    ，顯亦侵害原告之權利，原告自得對其主張侵權行為損害賠償請求權。又系爭不
    動產之價值，於原告考慮要進行二胎房貸時，鑑價公司認為有四百三十萬之價值
    ，就此價格與被告出售價格之差額損害，被告依法自應加以賠償云云，被告則以
    前詞置辯。
四、兩造之爭點及得心證之理由：
（一）按「因可歸責於債務人之事由，致給付不能者，債權人得請求賠償損害」民法
      第二百二十六條第一項定有明文，本件原告起訴被告因給付不能而生之損害賠
      償，則首應判斷被告是否有可歸責於己之事由致給付不能？(1)經查本件原告雖
      主張系爭房地之出售未經其同意，惟查被告於本庭九十一年十一月二十日審理
      時表示：「系爭房屋原為原告所使用，出售也經原告同意。」、「當時仲介帶
      看房屋時原告皆有在場，事後有同意賣掉房子，事後房屋出售三百六十萬元，
      扣掉貸款三百五十萬元，原告主張有十萬元差價，被告後來分兩次各五萬元給
      付原告」及於本院九十一年十二月十三日審理時供述「他（即原告方面）知道
      ，是他叫我賣的，賣價我有告訴原告，離婚時我主張要賣，原告不同意後來原
      告要求要過戶但借款人仍是我，四月七、八日原告打電話給我要求出售房子，
      後來原告說十萬元是他的，如果我不給他就不搬離，仲介公司告知我如果違約
      要罰錢，因我手頭上沒有錢故要我姊姊分兩次五萬元匯給原告。」等語，核與
      證人即北區房屋之店長鍾鳳蘭所述「我目前在北區房屋上班，職務是龍潭一店
      店長，兩造我曾看過，是被告委託我賣房子，因被告說要還貸款，簽約時是被
      告到我公司簽約的，被告當時有告訴我房子內有前夫在住，被告委託我賣房子
      時有說若要看房子要先跟住在裡面的人聯絡，表示原告同意要賣房子。」及「
      ‧‧‧我在帶看客戶時確實有與原告聯絡過，房子賣掉後原告有到店裡來看我
      們的委託契約，當時他的態度平常，交屋前我有見過原告，當時原告要被告簽
      一份同意書要被告拋棄一百二十萬元之債權原告才同意交屋。
      」等語大致相符，足徵被告抗辯之詞顯非虛構。原告雖陳述四月十五日其因房
      屋出售至仲介公司找證人鍾鳳蘭，並且告知證人系爭房屋不願出售云云，惟前
      揭陳述均為證人鍾鳳蘭所否認，證人鍾鳳蘭並表示「當天原告並未表示他不賣
      房子，他是來確認賣房子的價金。我不記得原告有講這些話。」等語，已難認
      原告之主張與事實相符。況證人與兩造間均無利益或怨隙之糾葛，當無偏袒任
      何一方或挾怨報復之理，是證人鍾鳳蘭前述所言應屬可採，足證本件原告就被
      告委託仲介公司出售系爭房地乙節，確屬知情，且未為反對之意思表示。
    (2)被告抗辯就出售房屋之價金三百六十萬元，清償系爭房地所設定之抵押權擔保
      之借款債權三百五十萬元，尚餘十萬元，原告並要求被告返還該筆十萬元，足
      證原告已同意出售系爭房地等情；原告雖承認有受領十萬元，惟主張該十萬元
      係因為房屋售價清償抵押債權外，還有清償被告之信用貸款，故原告主張十萬
      元應歸原告所有，並非同意出售房屋云云以資置辯。經查系爭房地之所有權於
      兩造離婚後，由原告取得乙節已如前述，就系爭房地曾設定抵押權與第一商業
      銀行擔保借款債權乙節，亦據兩造所不爭執，核與被告所提出之第一商業銀行
      放款戶授信明細查詢單上所載，以被告為借款人之借貸款項共分為三筆，分別
      為一百九十萬九千六百八十五元及九萬三千九百八十五元暨一百四十九萬四千
      八百零六元，合計為三百四十九萬八千四百七十六元若合符節，且系爭房地設
      定之抵押權所擔保之借款債權，其借款名義人雖為被告，惟均由原告繳納乙節
      ，業據原告於起訴狀中陳述甚詳，復為被告所不爭執，應堪信為真實。前揭借
      款債權既全數由原告繳納，且原告就其中十萬元部分主張係屬被告之信用貸款
      乙節，業據被告執前詞否認，則原告就被告為償還前開信用貸款而交付十萬元
      乙節自應負擔舉證責任，原告既未能提出任何證據以供本院調查審酌，是應認
      被告之抗辯為有理由，原告所繳納之借款債務應確為三百四十九萬八千四百七
      十六元，又系爭借款債務業已由被告將系爭不動產出售清償完畢乙節，業據兩
      造
      所不爭執，堪信為真實，從而本件原告即因系爭不動產之出售，而免於負擔三
      百四十九萬八千四百七十六元之貸款債務。
    (3)本件原告於系爭房地以三百六十萬元出售後，經被告以三百五十萬元將前述之
      系爭房地抵押權所擔保之借款債權三百五十萬元全數清償，三百五十萬元之借
      款債權既已全數清償，則原告自可解免於繳納系爭借款之義務，嗣後被告又交
      付剩餘之十萬元與原告，足見系爭房地出售之利益，已全數歸屬於原告所有無
      誤。原告雖主張系爭房地之價值，原告考慮要進行二胎房貸時，鑑價公司認為
      有四百三十萬元之價值，且依據系爭房地之買受人陳金英向第一商業銀行龍潭
      分行貸款時，所提供之不動產買賣契約書敘明其向被告購買之價格為四百三十
      萬元，就此價格與被告出售價格之差額損害，被告依法自應加以賠償云云，惟
      查影響房地產之市場行情之因素眾多，有因經濟景氣之循環，有因市場供需之
      狀況，有因亟欲脫手而亦自願降價出售，亦有因亟欲購買而願以高價購得，其
      種類不一而足，原告主張系爭房地曾經鑑價公司鑑定有四百三十萬元之價值，
      惟原告就此部分主張並未提出任何證據足資證明，已難認其所述為真實；況縱
      認原告所述為真實，其委請鑑價公司鑑價之時點與系爭房地出售之時點，其相
      互間之房地產狀況是否一致，亦不無可議之處。再查鑑價公司所鑑定之價額僅
      為鑑定機關依據不動產之現況、新舊、居住機能及週邊環境為一市值鑑定，與
      經濟市場上之供需狀況以及買賣雙方商議之條件無涉，自難以鑑價公司鑑定之
      價額即認被告有義務將系爭房地以四百三十萬元之價格出售。且證人陳金英於
      九十二年四月二日在本庭審理時證述「去年我有向被告買房子，總價為三百六
      十萬元，當時買賣契約寫四百三十萬元，是因為我要貸到多一點錢。被告當時
      是否知道金額確為四百三十萬元我不知道，又當時我開的價錢是三百五十萬元
      ，由仲介居間和屋主談最後是以三百六十萬元成交‧‧‧。」等語，足證系爭
      房地之買賣價金確為三百六十萬元，證人陳金英提供予第一商業銀行龍潭分行
      之不動產買賣契約書上所載之出售價格四百三十萬元，僅係為讓銀行參考買賣
      價格時將不動產價值估定較高，以便提高貸款額度，並非系爭房地真實之出售
      價格無誤。是應認原告主張系爭房地之總價值應為四百三十萬元乙節顯屬無據
      。
      不足採信。
    (4)綜上，本件系爭房地之出售乙節，業據原告所知悉並未為反對之意思表示，且
      系爭房地出售後所得價金三百六十萬元之利益均歸屬於原告所有，原告復無法
      證明系爭房地出售之價格應為四百三十萬元，是應認原告主張依據兩造間所簽
      訂之離婚協議書內容，系爭房地之所有權係屬原告所有，被告未經原告同意出
      售系爭房地，顯已自陷於給付不能之情狀，依法應負擔損害賠償責任云云，於
      法顯屬不合，應予駁回。
（二）按「因故意或過失，不法侵害他人之權利者，負損害賠償責任，故意以背於善
      良風俗之方法，加損害於他人者亦同。違反保護他人之法律，致生損害於他人
      者，負賠償責任。但能證明其行為無過失者，不在此限。」民法第一百八十四
      條定有明文。原告繼主張被告未經其同意擅自將系爭房地出售，且出售價格以
      顯然低於估定之四百三十萬，而以三百六十萬元之價格出售，顯然係侵害原告
      之權利，依法亦應負擔損害賠償責任云云，被告則以前詞置辯。
    (1)按以侵權行為為原因，請求回復原狀或賠償損害者，應就其權利被侵害之事實
      負立證之責。繼按民事訴訟法如係由原告主張權利者，應先由原告負舉證責任
      ，若原告先不能舉證，以證實自己主張之事實為真實，則被告就其抗辯事實即
      令不能舉證，或其所舉證據尚有疵累，亦應駁回原告之請求。最高法院十七年
      上字第九一七號判例著有明文。經查本件原告主張被告未經其同意擅自將系爭
      房地出售，且出售價格以顯然低於估定之四百三十萬元，而以三百六十萬元之
      價格出售，顯然係侵害原告之權利，依法應負擔損害賠償責任云云，業據被告
      堅詞否認，並表示系爭房地以三百六十萬元出售係經原告同意始出售乙節已如
      前所述，核與證人鍾鳳蘭、陳金英所述相符，原告既無法提出其他證據以資證
      明本件被告有故意侵害原告之權利、或以背於善良風俗之方法加損害於原告、
      或有違反何保護他人之法令致原告受損害等情，依法自難認其主張為有理由。
    (2)從而，本件原告起訴主張被告有侵權行為之事實致原告受有損害，依法應負擔
      損害賠償責任乙節亦屬於法無據，應予駁回。
五、揆諸前揭說明，本件原告依據債務不履行及侵權行為之法律關係起訴請求被告負
    擔損害賠償責任，即屬於法無據，應予駁回之。
六、原告之訴既經駁回，其假執行之聲請亦失所附麗，併予駁回。
七、據上論結，原告之訴為無理由，依民事訴訟法第七十八條判決如主文。
中      華      民      國    九十二    年      五      月      二十一  日
                                        臺灣桃園地方法院民事第一庭
~B法      官  陳清怡
右為正本係照原本作成
如對本判決上訴須於判決送達後廿日內向本院提出上訴狀
中      華      民      國    九十二    年      五      月      二十七  日
~B書  記  官  周育義


司法院資訊處製作；財團法人民間司法改革基金會備份。
